臺灣彰化地方法院民事判決
111年度重訴字第2號
原      告  蘇蕭芙容
            蘇俊銘  
共      同
訴訟代理人  李進建律師
被      告  蘇維鍼  
訴訟代理人  蘇載潘  
被      告  蘇維橏  
            蘇琮文  
            蘇聖富  
            蘇森貴  
            施懿玲  
上列當事人間請求分割共有物事件，本院於民國111年8月1日言
詞辯論終結，判決如下：
    主  文
壹、兩造共有之坐落於彰化縣○○鄉○○段000000000地號土地予以
    分割（面積：5,608.02平方公尺；使用分區：特定農業區；
    使用地類別：農牧用地），依附圖即彰化縣員林地政事務所
    土地複丈成果圖111年5月30日員土測字320號標示，編號Ａ部
    分（面積：3201.95平方公尺）由原告蘇蕭芙容、蘇俊銘共
    同取得並按附圖所示持分比例保持共有；編號Ｂ部分（面積
    ：2231.37平方公尺）由被告蘇琮文、蘇聖富、蘇森貴、施
    懿玲共同取得並按附圖所示持分比例保持共有；編號Ｃ部分
    （面積：87.35平方公尺）由被告蘇維橏單獨取得；編號Ｄ部
    分（面積：87.35平方公尺）由被告蘇維鍼單獨取得。
貳、訴訟費用由兩造按原應有部分之比例負擔如附表所示。
    事實及理由
壹、程序事項：
　　按言詞辯論期日，當事人之一造不到場者，得依到場當事人
    之聲請，由其一造辯論而為判決，民事訴訟法第385條第1項
    前段定有明文。本件被告蘇維橏、蘇琮文、蘇聖富、蘇森貴
    、施懿玲等人均經合法通知，且無正當理由，俱未於最後言
    詞辯論期日到場，經核無民事訴訟法第386條所列各款之情
    形，爰依原告之聲請，由其一造辯論而為判決。
貳、原告起訴主張：
　一、坐落於彰化縣○○鄉○○段000000000地號土地為兩造共有（
      下稱系爭土地），並無因物之使用目的不能分割或契約訂
      有不分割之期限，惟共有人間就分割方法不能協議決定，
      爰訴請裁判分割共有物，並提出分割方案如聲明。
　二、系爭土地並無套繪管制之問題，亦無合法建物之登記，其
      上僅有豬舍存在；是原告聲明：
　　㈠請准將兩造共有之坐落於彰化縣○○鄉○○段000000000地號土
      地予以分割（面積：5,608.02平方公尺；使用分區：特定
      農業區；使用地類別：農牧用地），依彰化縣員林地政事
      務所土地複丈成果圖111年5月30日員土測字320號標示，
      編號Ａ部分（面積：3201.95平方公尺）由原告蘇蕭芙容、
      蘇俊銘共同取得維持分別共有；編號Ｂ部分（面積：2231.
      37平方公尺）由被告蘇琮文、蘇聖富、蘇森貴、施懿玲共
      同取得維持分別共有；編號Ｃ部分（面積：87.35平方公尺
      ）由被告蘇維橏單獨取得；編號Ｄ部分（面積：87.35平方
      公尺）由被告蘇維鍼單獨取得。
　　㈡訴訟費用由兩造按原應有部分之比例負擔如附表。
參、原告對於被告答辯內容之陳述：
　　被告蘇琮文、蘇聖富曾至原告訴訟代理人之事務所表明欲分
    割在同一處維持共有；而系爭土地之西側有水利地以為對外
    通路；惟被告蘇維鍼之應有部分較小，本件如送請鑑定，鑑
    定費用可能會高於伊之受補償金額。
肆、被告蘇維鍼答辯內容：
　　原告所提之分割方案，將原告所取得部分之位置，分配位於
    道路旁，其餘被告皆無臨道路，較不公平，惟被告不願送請
    鑑定，以免費用高於受補償金額。
伍、被告蘇維橏、蘇琮文、蘇聖富、蘇森貴、施懿玲均未於言詞
    辯論期日到場，亦未提出書狀作何聲明或陳述。
陸、兩造不爭執事項：
　　坐落於彰化縣○○鄉○○段000地號土地即系爭土地為兩造所共
    有，並無因物之使用目的不能分割或契約訂有不分割之期限
    ，惟共有人間就分割方法不能協議決定。
柒、兩造爭執事項：
　　原告所提之分割方案是否合適？
捌、本院之判斷：
一、按各共有人，除法令另有規定外，得隨時請求分割共有物。
　　但因物之使用目的不能分割或契約訂有不分割之期限者，不
    在此限，民法第823條第1項定有明文。系爭土地共有人眾多
    ，無法協議分割，業據原告提出土地登記謄本、戶籍謄本等
    為證，原告起訴請求分割系爭土地合於前開規定。　
二、次按共有物之分割，依共有人協議之方法行之。分割之方法
    不能協議決定，或於協議決定後因消滅時效完成經共有人拒
    絕履行者，法院得因任何共有人之請求，命為下列之分配：
    一、以原物分配於各共有人。但各共有人均受原物之分配顯
    有困難者，得將原物分配於部分共有人。二、原物分配顯有
    困難時，得變賣共有物，以價金分配於各共有人；或以原物
    之一部分分配於各共有人，他部分變賣，以價金分配於各共
    有人。以原物為分配時，如共有人中有未受分配，或不能按
    其應有部分受分配者，得以金錢補償之。以原物為分配時，
    因共有人之利益或其他必要情形，得就共有物之一部分仍維
    持共有。共有人相同之數不動產，除法令另有規定外，共有
    人得請求合併分割。民法第824條第1至5項定有明文。定共
    有物分割之方法，固可由法院自由裁量，但亦須以其方法適
    當者為限；又法院裁判分割共有物，須斟酌各共有人之利害
    關係、使用情形、共有物之性質及價值、經濟效用，符合公
    平經濟原則，其分割方法始得謂為適當（最高法院90年度台
    上字第1607號判決意旨參照）。
三、經查，系爭土地使用分區為特定農業區農牧用地，有土地登
    記謄本在卷可稽，本院於111年4月1日會同地政事物所勘驗
    系爭土地，現況為北側臨大溪路，有一定高低落差，現種植
    水稻；南側為雜木、雜草地，地上無建物等情，經本院會同
    兩造勘驗現場查明，並囑託彰化縣員林地政事務所人員測量
    ，有複丈成果圖、照片附卷足憑。參酌該所111年2月10日員
    地二字第1110000877號函：…次查旨揭地號土地為農業發展
    條例89年1月4日修正前共有耕地，俟前揭條例修正後部分共
    有人發生繼承、贈與因此所有權發生移轉變更，依據農業發
    展條例第16條第1項3款、第4款規定，本案土地至多可分割
    為5筆…等語。綜上以觀，系爭土地應分割如附圖及為公平妥
    適，且編號A及B部分共有人於原告製作分割草案時向原告表
    示分割後願保持共有，與民法第824條第4項規定「以原物為
    分配時，因共有人之利益或其他必要情形，得就共有物之一
    部分仍維持共有。」相符，雖被告蘇維鍼以原告所提之分割
    方案，將原告所取得部分之位置，分配位於道路旁，其餘被
    告皆無臨道路，較不公平，惟被告不願送請鑑定，以免費用
    高於受補償金額等語，本院認該名被告分得面積僅87.35平
    方公尺，如分在北側臨路，將使大面積土地不能發揮臨路之
    經濟效益，又分在中段位置，將使共有人大面積土地不能完
    整規劃，顯非妥適，又其面積過小，受補償額依經驗法則較
    少，又要墊付因鑑定大面積土地所生之鑑定費用，恐非妥當
    ，本院認無必要，且系爭土地之西側有水利地以為對外通路
    ；至於其餘被告並無到庭，亦對分割方案無意見，見其並不
    反對上開分割方案。
四、綜上所述，原告依民法第823條第1項前段等規定，訴請裁判
    分割系爭土地，為有理由，並斟酌系爭土地之使用目的及經
    濟效益等情，系爭土地分割如附圖為公平妥適，判決如主文
    第1項所示。
五、本件判決基礎已臻明確，兩造其餘攻擊防禦方法及舉證核與
    判決結果不生影響，爰不另一一論述，併此敘明。
六、末按因共有物分割、經界或其他性質上類似之事件涉訟，由
    敗訴當事人負擔訴訟費用顯失公平者，法院得酌量情形，命
    勝訴之當事人負擔其一部，民事訴訟法第80條之1。蓋分割
    共有物事件，本質上並無訟爭性，兩造本可互換地位，由任
    一共有人起訴請求分割，均無不可。而定共有物分割之方法
    ，可由法院自由裁量，為適當之分配，不受任何共有人主張
    之拘束，並係以請求分割共有物之形成權為訴訟標的，當事
    人所提出之分割方法，僅係供法院之參考，倘由一造負擔全
    部費用，顯有失公平，本院酌量兩造之情形，認本件訴訟費
    用應由兩造分別按其原系爭土地之權利範圍比例分攤訴訟費
    用如附表各應有部分比例負擔，爰諭知如主文第2項所示。
七、據上論結，本件原告之訴為有理由，爰依民事訴訟法第385
    條第1項前段、第80條之1，判決如主文。
中    華    民    國   111    年    8    月    30    日
                  民事第四庭    法  官　李言孫
以上正本係照原本作成。
如對本判決上訴，須於判決送達後20日內向本院提出上訴狀。如
委任律師提起上訴者，應一併繳納上訴審裁判費。
中　　華　　民　　國　　111 　年　　8 　　月　　30　　日
　　　　　　　　  　　　　　　　書記官  梁永慶　
附表：應有部分及訴訟費用負擔之比例。
編號 共有人姓名 應有部分比例 訴訟費用負擔比例 １ 蘇維鍼 5778分之90 5778分之90 ２ 蘇維橏 5778分之90 5778分之90 ３ 蘇俊銘 11556分之3299 11556分之3299 ４ 蘇蕭芙容 11556分之3299 11556分之3299 ５ 蘇琮文 23112分之2299 23112分之2299 ６ 蘇聖富 23112分之2299 23112分之2299 ７ 蘇森貴 23112分之2299 23112分之2299 ８ 施懿玲 23112分之2299 23112分之2299